【裁判字號】    97,簡上,49
【裁判日期】    971211
【裁判案由】    給付管理費
【裁判全文】
臺灣士林地方法院民事判決              97年度簡上字第49號
上  訴  人  乙○○
訴訟代理人  丁○○
被 上訴 人  麗景天下社區管理委員會
法定代理人  張美蕙
訴訟代理人  丙○○
上列當事人間給付管理費事件，上訴人對於中華民國97年2 月19
日本院士林簡易庭96年度士簡字第1549號第一審判決提起上訴，
本院於民國97年11月13日言詞辯論終結，判決如下：
    主  文
原判決關於命上訴人給付被上訴人超過新臺幣壹拾肆萬捌仟貳佰
肆拾捌元，及自民國九十六年十月四日起至清償日止，按週年利
率百分之五計算之利息部分，及該部分假執行之宣告，暨訴訟費
用之裁判均廢棄。
上開廢棄部分，被上訴人在第一審之訴駁回。
其餘上訴駁回。
第一、二審訴訟費用新臺幣陸仟零柒拾伍元，由上訴人負擔三分
之二即新臺幣肆仟零肆拾伍元，其餘三分之一即新臺幣貳仟零貳
拾伍元由被上訴人負擔。
    事實及理由
壹、程序部分：
    本件被上訴人法定代理人原為甲○○，嗣於民國97年7 月23
    日訴訟繫屬中變更為張美蕙，有基隆市七堵區公所函及區分
    所有權人住戶大會紀錄附卷可稽（本院卷第99頁至第101 頁
    參照），被上訴人聲明承受訴訟，自無不合，應予准許。
貳、得心證的理由：
一、被上訴人於原審起訴主張：
  (一)門牌號碼基隆市○○○路22之19號建物（下稱系爭房屋）屬
    位於基隆市七堵區○○○街之麗景天下社區（下稱系爭社區
    ）之一部：建商興建系爭房屋及系爭社區時，係以同一集合
    住宅名義，申請使用執照，所有的公共設施均一起設計興建
    ，公共用水亦屬同一系統，上訴人得使用系爭社區內之公共
    設施及水電維修、社區巴士等一般服務，亦得使用停車場停
    放，且系爭房屋的廢水亦是排入社區污水處理廠，污水處理
    廠的費用係被上訴人所支付；系爭社區平時每小時皆有人至
    華新一路巡邏，且社區主委亦曾由華新一路住戶擔任。
  (二)依據系爭社區住戶管理約定（下稱系爭管理約定）第17條，
    社區住戶應按每坪每月繳納新臺幣（下同）45元之標準，繳
    納管理費，惟上訴人自被上訴人提起本件訴訟之前5 年（即
    91年9 月12日）起至95年3 月23日將系爭房屋所有權移轉予
    他人之日止，未依約繳納管理費，積欠金額為22萬2,372 元
    ，迭經催討，均未獲置理，爰訴請上訴人給付管理費等語。
    並聲明請求判決：上訴人應給付被上訴人22萬2,372 元，及
    自支付命令送達翌日起至清償日止，按週年利率5%計算之利
    息。
二、上訴人則抗辯：
  (一)系爭房屋與系爭社區毫無關連：
    系爭房屋與系爭社區相距甚遠，而華新一路係10米之公共道
    路，由基隆市政府養護，非屬系爭社區道路；被上訴人不曾
    為上訴人服務，上訴人亦不曾經由系爭社區大門出入，信件
    收受亦係獨立自行為之；系爭房屋水電費、污水、污泥排放
    均係上訴人自行支付、處理。系爭房屋位於社區大門之外，
    生活圈不同、街名亦不同，上訴人自不可能進去使用系爭社
    區內之游泳池、網球場、停車場等設施。系爭社區之崗哨、
    警衛平時並未巡邏至華興一路，系爭房屋顯非屬系爭社區之
    一部，上訴人自無庸繳納社區管理費。
  (二)公寓大廈管理條例不應適用於獨立於系爭社區外之系爭房屋
    （為別墅型態）；上訴人未參加系爭社區第一次區分所有權
    人會議，該會議決議對上訴人無效；上訴人曾要求另行施作
    獨立水表，與系爭社區公共水表分開。建商興建系爭房屋及
    系爭社區時，雖以同一集合住宅名義申請使用執照，然伊未
    於使用執照上簽名，且集合住宅的申請非屬物權，是該申請
    效力並不及於上訴人等語，資為抗辯。並聲明請求判決駁回
    被上訴人之訴。
三、原審對被上訴人之請求，判決被上訴人全部勝訴。上訴人全
    部聲明不服，上訴聲明請求：(一)原判決廢棄。(二)被上訴人在
    第一審之訴駁回。被上訴人則聲明請求：駁回上訴。
四、兩造不爭執之事實
  (一)上訴人於89年11月27日以買賣為原因，取得系爭房屋所有權
    ；嗣於95年3 月23日將系爭房屋所有權移轉予訴外人吳敏誠
    。有土地及建物登記謄本、所有權狀等件附卷可稽（原審卷
    第44頁至第52頁）。
  (二)被上訴人於86年間檢具相關資料，向基隆市七堵區公所申請
    報備「麗景天下社區管理委員會」，並經基隆市七堵區公所
    准予備查並核發「公寓大廈管理組織報備證明」（原審卷第
    68頁）。
  (三)系爭建物與系爭社區使用共同水表等公共設施。系爭社區管
    理費以每坪45元計算，按月繳交；但華新一路全部（不含華
    新一路1 號）因其特殊環境，管理費自86年元旦起經區分所
    有權人大會決議減收3 分之1 （原審卷第79頁，系爭社區住
    戶手冊第17條第甲項第1 款），據此計算上訴人自91年9 月
    12日起至95年3 月23日止，應繳納之管理費為22萬2,372 元
    ，未據上訴人繳納。
  (四)華新一路係公共道路，使用權為基隆市政府，非屬系爭社區
    內之封閉性道路，坐落於華新一路之房屋（含系爭房屋）皆
    位於系爭社區大門外，訪客進出無須經大門警衛室通報。此
    並有照片在卷足憑（本院卷第31頁至第33頁）。
五、本件經兩造整理並簡化後之爭點為：
  (一)系爭房屋是否屬於系爭社區之一部分？
  (二)被上訴人請求上訴人給付管理費22萬2,372 元，有無理由？
  茲分述如下：
  (一)系爭房屋屬於系爭社區之一部。
    1.按多數各自獨立使用之建築物、公寓大廈，其共同設施之
      使用與管理具有整體不可分性之集居地區者，其管理及組
      織準用本條例之規定，公寓大廈管理條例第53條定有明文
      。次按公寓大廈管理條例之中央主管機關內政部（公寓大
      廈管理條例第2 條）依據公寓大廈管理條例第62條授權所
      定之公寓大廈管理條例施行細則第12條規定，公寓大廈管
      理條例第53條所定其共同設施之使用與管理具有整體不可
      分性之集居地區，指下列情形之一：(一)依建築法第11條規
      定之1 宗建築基地。(二)依非都市土地使用管制規則及中華
      民國92年3 月26日修正施行前山坡地開發建築管理辦法申
      請開發許可範圍內之地區。(三)其他經直轄市、縣（市）主
      管機關認定其共同設施之使用與管理具有整體不可分割之
      地區。是依前揭條例、細則之規定，除公寓大廈管理條例
      第3 條第1 款所規定之「構造上或使用上或在建築執照設
      計圖樣標有明確界線，得區分為數部分之建築物及其基地
      」外，於多數獨立建築物、公寓大廈所組成之集居地區，
      如符合共同設施使用與管理具有整體不可分性之要件時，
      亦得準用公寓大廈管理條例管理及組織之規定。
    2.經查，系爭房屋與系爭社區係依同一開發許可執照開發，
      而由基隆市政府工務局核發之使用執照，系爭房屋與系爭
      社區之坐落基地、設計人、監造人、承造人暨其事務所均
      相同，另建造執照字號、建造收文字號等字號均皆相近等
      情（原審卷第294 頁至第323 頁參照），足認系爭房屋與
      系爭社區係屬依建築法第11條規定之一宗建築基地；且觀
      諸系爭房屋與系爭社區使用共同水表，華新一路之住戶亦
      參加區分所有權人會議，並對被上訴人提出增加服務事項
      之要求（原審卷第62頁至第64頁參照），亦曾有華新一路
      之住戶出任系爭社區管理委員會之主任委員（本院卷第73
      頁參照）；被上訴人與訴外人台榮環保事業股份有限公司
      訂定之清潔合約中，約定訴外人之工作內容包括華新一路
      的道路清潔及路邊雜草割除（本院卷第84頁至第87頁）；
      被上訴人以管理費收入統一支付包括華新一路住戶在內之
      住戶第4 台收視費（本院卷第80頁）等情，堪信系爭房屋
      與系爭社區確有共同設施使用與管理具有整體不可分性之
      要件。由是，上訴人以系爭房屋為坐落系爭社區大門外之
      獨立房屋，出入無庸經過警衛室崗哨為由，抗辯無公寓大
      廈管理條例之適用或系爭房屋不屬於系爭社區之一部分，
      無庸繳納管理費云云，委無可採。
  (二)被上訴人得請求上訴人給付之管理費金額為14萬8,248 元。
    1.按「共用部分、約定共用部分之修繕、管理、維護，由管
      理負責人或管理委員會為之。其費用由公共基金支付或由
      區分所有權人按其共有之應有部分比例分擔之。」「前項
      共用部分、約定共用部分之管理、維護費用，區分所有權
      人會議或規約另有規定者，從其規定。」公寓大廈管理條
      例第10條第2 項定有明文。如未繳納前揭規定之費用，應
      依同條例第21條規定辦理。系爭社區關於管理費之收費標
      準固如兩造不爭執事實(三)所示，惟上訴人仍抗辯其利用系
      爭社區之資源僅有水表，減收三分之一仍屬過高等語。
    2.經查，上訴人應繳管理費之數額雖係經區分所有權大會決
      議，惟客觀上系爭建物所屬之華新一路住戶共23戶（原審
      卷第65頁參照），因與系爭社區其餘316 戶之坐落位置差
      別甚大（系爭社區住戶共339 戶，原審卷第125 頁至第19
      2 頁，區分所有權人會議出席單位及人員附冊參照），致
      系爭房屋與系爭社區其他住戶之實際用益狀態、享受管理
      委員會或管理費所提供之管理服務明顯不同；且因華新一
      路住戶戶數與其餘住戶戶數相差懸殊，在利益與其他住戶
      有所對立之情形下，甚難期待華新一路住戶在多數決之表
      決方式下，以提案修改收費標準或規約而經區分所有權人
      會議修正通過之方式，修改管理費之收費標準。
    3.按行使權利，履行義務，應依誠實及信用方法，民法第14
      8 第2 項定有明文。本院基於公平法理，並參酌：(1)系爭
      房屋所坐落之華新一路係公共道路，養護單位為基隆市政
      府，非屬系爭社區○○○○○道路，被上訴人原已無庸為
      修護華新一路而支出養護、修繕費用；(2)系爭房屋因坐落
      於系爭社區大門外，訪客進出無須經大門警衛室通報，致
      其無法享有訪客過濾等保全服務；(3)且系爭房屋獨立性高
      於其他住戶，使用社區公共設施之便利性則遠較坐落系爭
      社區大門範圍內之住戶為低；(4)華新一路之住戶曾要求系
      爭社區○○○○○路線繞行至華新一路俾利該區住戶搭乘
      ，惟經被上訴人以「交通車繞行至華新一路，迴轉困難」
      為由，而未同意（原審卷第62頁至第64頁）等情，堪認上
      訴人享受被上訴人服務之內容、品質、可能性，顯未及其
      餘社區住戶之三分之二，在其餘3 百多戶住戶之決議下，
      僅同意減收上訴人管理費三分之一，無異上訴人須多負擔
      系爭社區其他住戶之保全費用及公共設施水電費、維修保
      養費、交通車費用等，違反使用者付費原則，而顯失公平
      。爰斟酌華新一路住戶與系爭社區其餘住戶之比例、上訴
      人實際享受、使用被上訴人所提供服務之程度及可能性等
      一切情況，並依誠實信用原則，且參酌民事訴訟法第222
      條第2 項之法理，及區分所有權人會議原已通過上訴人之
      管理費得減收三分之一等情，本院認上訴人自91年9 月12
      日起至95年3 月23日止之管理費金額，應按被上訴人請求
      金額再酌減3 分之1 ，即調整為14萬8,248 元，始為適當
      （計算式：222,372 （2/3） ＝148,248） 。
    4.綜上所述，被上訴人請求上訴人給付14萬8,248 元，及自
      支付命令送達翌日即96年10月4 日起，按週年利率5%計算
      之利息，為有理由，應予准許，逾此部分之請求，為無理
      由，應予駁回。原審就超過上開應准許部分，為上訴人敗
      訴之判決，並依職權宣告假執行，自有未洽，上訴人就此
      部分指摘原判決不當，求予廢棄改判，為有理由，爰廢棄
      改判如主文第1 、2 項所示；至於上開應准許部分，原審
      為上訴人敗訴之判決，並依職權宣告假執行，核無違誤，
      上訴意旨就此部分指摘原判決不當，求予廢棄改判，為無
      理由，應駁回其上訴。
六、本院依職權定本件訴訟費用額為6,075 元（第一審裁判費為
    2,430 元、第二審裁判費3,645 元），應由上訴人負擔其中
    三分之二即4,045 元，其餘三分之一即2,025 元由被上訴人
    負擔。
七、本件事證已臻明確，兩造其餘攻擊防禦方法及所提之證據，
    經本院審酌後認與結果不生影響，爰不一一論述，附此敘明
    。
八、據上論結，本件上訴為一部有理由，一部無理由，依民事訴
    訟法第436 條之1 第3 項、第449 條第1 項、第450 條、第
    79條、第87條之一，判決如主文。
中    華    民    國    97    年    12    月    11    日
                  民事第二庭  審判長法  官  俞慧君
                                    法  官  李瑜娟
                                    法  官  王怡雯
以上正本證明與原本無異。
本件判決不得上訴。
中    華    民    國    97    年    12    月    15    日
                                    書記官  桂大永


司法院資訊處製作；財團法人民間司法改革基金會備份。
